臺灣高等法院刑事判決　　　　　　　　　　　　　九十一年度上訴字第一五六四號
　　上　訴　人　臺灣基隆地方法院檢察署檢察官
　　被　　　告　乙○○
右上訴人因被告恐嚇取財等案件，不服臺灣基隆地方法院九十年度訴緝字第三八號，
中華民國九十一年三月二十六日第一審判決（起訴案號：臺灣基隆地方法院檢察署八
十九年度偵字第二八六三號）提起上訴，本院判決如左：
    主  文
原判決撤銷。
乙○○共同連續意圖為自己不法之所有，以恐嚇使人將本人之物交付，累犯，處有期
徒刑壹年捌月。
扣案之八十九年三月八日承諾書上偽造之「陳國仁」署押貳枚及八十九年三月十五日
承諾契約書上偽造之「陳國仁」署押壹枚及指印貳枚均沒收。
    事  實
一、乙○○曾因恐嚇罪，經臺灣臺中地方法院於民國八十七年五月十三日以八十六年
    易字第六一七○號判處有期徒刑一年，復經臺灣高等法院臺中分院駁回上訴確定
    ，於八十八年七月十三日執行完畢。乙○○於八十九年二月二十八日上午九時三
    十分許，在臺北市○○○路環亞百貨公司十五樓之凱撒三溫暖店內洗三溫暖時，
    因鄰床之陳○○（五十七年十一月生，真實姓名詳卷）誤認乙○○與其均為同性
    戀者，即以手觸摸乙○○之大腿內側作為試探，兩人遂因此相互交談，俟乙○○
    得知陳○○為基隆市○○學校教師後，竟與同行之陳朝任（業經另案判處有期徒
    刑八月確定）共同意圖為自己不法所有，並基於概括犯意，以陳○○對乙○○性
    騷擾為由，將陳○○帶往臺北市○○○路上一家西餐廳談判和解事宜，乙○○對
    陳○○揚言必須交付新臺幣（下同）二十萬元，否則將把陳○○為同性戀之事，
    散布至其所任職之學校，讓陳○○無法繼續教書，並將告知其家人，陳朝任則向
    陳○○稱「你完蛋了，碰到一個黑白兩道都認識的人」，致陳○○心生畏懼而與
    乙○○、陳朝任一同搭乘計程車至陳○○位在基隆市之家中（地址詳卷）拿取提
    款卡，並至郵局自動櫃員機先以自己之提款卡提領現金十萬元交予乙○○，繼以
    轉帳方式將十萬元現金轉入陳朝任提供之郵局帳戶內，再由陳朝任將該十萬元現
    金提領出來交付乙○○（如附表編號一、二所示）。其後乙○○以電話向陳○○
    謊稱其為陳國仁，連續以公開陳○○為同性戀之事要脅陳○○，致陳○○心生畏
    懼，陸續交付金錢與乙○○（如附表編號三至六號所示）。乙○○並於八十九年
    三月七日，基於冒用陳國仁名義之概括犯意，出具日期為八十九年三月八日之承
    諾書一紙，內容表示「：：：經由雙方協調後，乙方認錯道歉且已給予適當補償
    ，：：：爾後甲方不得借故對乙方提出任何要求」等語，並在其上偽簽「陳國仁
    」名義之署押一枚後，將該承諾書傳真至陳○○任職之學校，以掩飾其罪行，而
    足以生損害於陳國仁及陳○○，陳○○收到上開承諾書後，復以現金存款方式給
    付乙○○六十萬元（如附表編號七所示）。嗣乙○○又於八十九年三月八日到陳
    ○○任職的學校找陳○○，表示要向學校及陳○○的父母公開陳○○為同性戀之
    事，再向陳○○要求給付一百四十萬元，致陳○○恐懼東窗事發，而同意於八十
    九年三月十九日之前再給付一百四十萬元與乙○○，乙○○復冒用陳國仁名義於
    前開傳真之承諾書上載明和解內容，並偽簽陳國仁之署押一枚，再交還陳○○，
    足以生損害於陳國仁及陳○○。嗣陳○○因已無力籌措一百四十萬元鉅款，不得
    已乃向其父陳╳╳（真實姓名詳卷）表明此事，並於八十九年三月十四日以現金
    存款方式給付一百四十萬元（如附表編號八所示）與乙○○，乙○○並於八十九
    年三月十五日上午，前往基隆市○○路承德代書事務所，委託不知情之代書黃怡
    雯為其書具承諾契約書一紙，內容記載「：：：乙方承諾願意以三百萬元理賠甲
    方之投資損失：：：」等文字，乙○○並在該承諾契約書上甲方欄再次冒用陳國
    仁名義，在立承諾契約書人甲方欄下偽簽陳國仁之署押一枚，並在立承諾人及立
    承諾契約書人甲方欄下分別蓋用指印一枚（共二枚），偽係陳國仁所捺指印後，
    將該承諾契約書以郵寄方式交付陳○○，要求陳○○簽名在乙方處再交回，以達
    成掩飾恐嚇取財犯行之目的，足以生損害陳國仁及陳○○。
二、案經被害人陳○○訴由基隆市警察局移送臺灣基隆地方法院檢察署檢察官偵查起
    訴。
    理  由
一、訊據被告乙○○雖坦承有以陳國仁名義向告訴人陳○○陸續取得三百萬元，惟矢
    口否認有何恐嚇取財犯行，辯稱：因告訴人於八十九年二月二十八日在三溫暖內
    ，趁其熟睡而四下無人之時，對其口交，而於當日在西餐廳內同意賠償其三百萬
    元。又告訴人已經知道其身分，其為避免日後麻煩才在承諾書及承諾契約書上簽
    陳國仁的名字云云。惟查：
（一）右揭事實，業據告訴人於警訊、偵查、原審及本院時指訴綦詳（見警訊卷第一
      至八頁、第九至十二頁、第十六至二十頁、第二八六三號偵查卷第二九頁反面
      、第三十頁、第一○五號原審卷第三二頁、第三八號原審卷第四三、四四、六
      六、六七頁、本院卷第三七頁），核與證人即告訴人之父陳╳╳證述：「當天
      被告乙○○是站在客廳的紗門外，我兒子回來後就急急地跟被告離去。事後隔
      了數天我兒子告訴我說做錯事了，要賠人家錢，我問他要賠多少，他說已經賠
      了一百六十萬元，還欠一百四十萬元，要我幫他。被告每天打電話給我兒子要
      錢，因為我兒子籌不出錢所以被告打來的電話就交給我接聽。被告在電話中自
      稱陳國仁，曾要求被告到律師處寫和解書，但被告說他人在外縣市（不願意到
      基隆），如果我們到臺北要找任何民意代表寫和解書都可以。我表示我們住在
      基隆帶這麼多錢到外縣市不方便，後來被告表示如果一百四十萬元不如期付款
      ，要將先前已收的一百六十萬元還給我，並到被害人的學校去開記者會，要讓
      被害人無法立足。後來我表示可以給和解金一百四十萬元，為了避免糾紛，同
      意被告和解書內寫投資糾紛。後來在八十九年三月間將一百四十萬元匯給被告
      ，：：：（承諾契約書）有看過，是我兒子去郵局領出來的，上面已經有簽陳
      國仁，當時不知道被告真正的名字叫做乙○○」等語相符（見第三八號原審卷
      第四五、四六頁），復有告訴人所開立基隆安瀾橋郵局帳號00000000
      00000號帳戶之存摺影本（見警訊卷第四五頁）、中國信託商業銀行存入
      憑單（收執聯）三紙（見警訊卷第四一、四二頁）及取款憑條（代傳票）四紙
      （見警訊卷第五一至五四頁）、萬通銀行自動櫃員機交易明細表三紙（見警訊
      卷第四八頁）、萬通商業銀行帳號00000000000000號帳戶存摺
      往來明細查詢單（見警訊卷第四九、五十頁）、八十九年二月二十八日被告夥
      同陳朝任一同與告訴人至銀行提款二十萬元之錄影帶翻拍照片八張（見警訊卷
      第六二頁正反面）、銀行監視錄影帶翻拍照片三十二張（見警訊卷第六三至七
      八頁）、同案被告陳朝任開立之帳號00000000000000號郵局帳
      戶查詢最近交易詳情影本（見警訊卷第四六頁）在卷可稽，被告並供稱係向不
      知情之「甲○○」借用金融卡以提領告訴人所交付之金錢，確已陸續自告訴人
      處取得三百萬元等情（見第三八號原審卷第五一頁、本院卷第四八頁），顯見
      告訴人所為指訴，非屬無據。
（二）被告雖辯稱：雙方於八十九年二月二十八日即談妥賠償金三百萬元云云，惟依
      告訴人於原審陳述：承諾書傳真的日期是三月七日，其係在收到承諾書後才匯
      款六十萬元給被告，本來以為已匯款一百六十萬元，這件事就結束，沒想到被
      告於三月八日又來。其表示原先說一百萬，後來又加到一百六十萬，現在又開
      口要三百萬。被告則表示如果不給要去學校召開記者會，還要向其父母公開此
      事，其因心生恐懼，故又在三月八日的傳真承諾書上註明「以三百萬和解，本
      人陳○○願與陳國仁先生和解，從民國八十九年三月九日成立，三月十九日前
      匯一百四十萬，付清之後甲方不得以任何形式夥同任何人前往騷擾乙方，如有
      以上情事，可進行一切法律訴訟」等文字，寫完後有再請被告簽名，所以甲方
      及乙方的簽名是我和被告所簽，後來籌不出錢其始向其父母表明欠了三百萬元
      債務，後來被告一直打電話到家中，其乃於八十九年三月十四日將一百四十萬
      元匯款給被告，被告卻遲了二天才寄來承諾契約書。當時接到承諾契約書時因
      為地址並未註明承德路幾段，認為有問題，而沒有在承諾契約書乙方處簽名等
      語（見第三八號原審卷第六六、六七頁），參諸八十九年三月八日承諾書上載
      明「承諾書：：：二、經由雙方協調後，乙方認錯道歉且已給予適當補償，：
      ：：三、爾後甲方不得借故對乙方提出任何要求並拋棄一切法律之追訴權，立
      承諾書人陳國仁」等語（見第三八號原審卷第七十頁），且承諾書右側空白處
      記載「四、註明：以三百萬和解，本人陳○○願與陳國仁先生和解，從民國八
      十九年三月九日成立，三月十九日前匯一百四十萬，付清之後甲方不得以任何
      形式夥同任何人前往騷擾乙方，乙方如有以上情事，可進行一切法律訴訟，甲
      方陳國仁、乙方陳○○」（見第三八號原審卷第七十頁），顯見承諾書上「註
      明四」的部分，係於被告偽簽陳國仁名字並交付承諾書與告訴人後，雙方始再
      行記載無誤。至於被告郵寄之承諾契約書內記載「一、乙方承諾願意以三百萬
      元理賠甲方之投資損失：：：三、甲乙雙方於民國八十九年二月二十九日達成
      以上協議：：：立承諾書人甲方陳國仁、住址臺北市○○路四三號、身分證字
      號Ｚ000000000．．」等語（見警訊卷第三九頁正反面），係被告於
      八十九年三月十五日，至基隆市○○路之承德土地代書事務所內，委託不知情
      之黃怡雯代書書立之事實，業據證人黃怡雯於警訊時證稱：被告於八十九年三
      月十五日上午到事務所，自稱陳國仁，與大陸台商因投資損失，由大陸台商理
      賠投資損失三百萬元，陳國仁要其代寫承諾契約書，由被告轉給大陸台商作為
      收到三百萬元的收據，甲方陳國仁住址、身分證是被告將承諾契約書帶離事務
      所後自行填寫等語綦詳（見警訊卷第二四頁）。足見告訴人同意交付三百萬元
      ，最早係於八十九年三月八日註記「承諾書註明四」時始與被告達成此項協議
      ，是被告所辯係於事發之時（八十九年二月二十八日）即談妥和解金為三百萬
      元云云，與事實不符，不足採信。
（三）被告另辯稱：其不認識陳朝任，當初在西餐廳談判時陳朝任係告訴人找來的，
      告訴人並向陳朝任借提款卡領錢交付云云（見第三八號原審卷第四十頁），然
      此與同案被告陳朝任所稱：係被告找其一起去咖啡廳和告訴人談事情，因被告
      積欠其金錢，所以其才借金融卡給被告等語（見第一○五號原審卷第二三、四
      五頁）不符，益見被告所辯不足採信。又同案被告陳朝任於八十九年二月二十
      八日，被告和告訴人雙方在咖啡廳協議時，向告訴人稱「你完蛋了，碰到一個
      黑白兩道都認識的人」等語恐嚇，致告訴人心生畏懼，而陸續受被告之要脅交
      付款項，遲遲不敢報警之犯行，業據臺灣基隆地方法院於九十年五月八日以九
      十年度訴字第一○五號判決判處有期徒刑八月，復經本院於九十年九月四日以
      九十年度上易字第三六○一號判決駁回上訴確定，有上開判決書在卷可參（見
      第三八號原審卷第五二至五八頁），是被告辯稱並無恐嚇告訴人云云，顯為卸
      責之詞，洵無足取。
（四）又被告就其以陳國仁名義於承諾書及承諾契約書上簽名之緣由，於原審先稱：
      係告訴人父親之意，為避免被告以後再去找告訴人云云（見第三八號原審卷第
      四十頁），復稱：告訴人已知其姓名，故不須簽自己姓名云云（見第三八號原
      審卷第四一頁），除其先後所述不一，其所辯亦有違事理。另告訴人之父否認
      知悉被告之本名（見第三八號原審卷第四五頁），告訴人亦稱：「他給我乙○
      ○帳號，我以現金填寫匯款單（應為存款單之誤），匯款到中國信託乙○○帳
      戶，但是他說乙○○是他的朋友，我是以陳國仁報警，警方發現沒有相符照片
      ，最後刑警隊將被告照片給我指認，告訴我他的名字是『乙○○』」等語（見
      本院卷第三五、三六頁），復參告訴人於八十九年四月二十四日確係指陳國仁
      姓名向警報案，嗣於同年四月二十六日經警調出陳國仁及被告刑案影像資料供
      告訴人指認，告訴人始指認被告（見警訊卷第一至十四頁），可見告訴人雖曾
      存款入被告名義之帳戶，然並不知該帳戶之戶名名義之人即為被告本人，而係
      遲至經警調取被告影像資料供其指認後始知悉被告之真實姓名。況被告若確係
      與告訴人達成由告訴人給付三百萬元之合意，豈有不於承諾書上書立自己姓名
      以獲得保障，反而書寫他人名字之理？益徵被告確係為了掩飾其恐嚇取財之犯
      行，始冒用他人姓名無疑。
（五）綜上所述，本件事證明確，被告所辯無非推諉卸責，其犯行堪以認定。
二、核被告以恐嚇方式陸續使告訴人交付金錢，係犯刑法第三百四十六條第一項之恐
    嚇取財罪；其偽簽陳國仁署押於承諾書、承諾契約書上（並於承諾契約書上按捺
    指印），將該文書交付告訴人，係犯第二百十六條、第二百十條之行使偽造私文
    書罪。被告與同案被告陳朝任二人間，就恐嚇取財犯行部分，有犯意聯絡及行為
    分擔，均為共同正犯。其先後多次恐嚇取財、行使偽造私文書犯行，均時間緊接
    ，犯罪構成要件相同，顯各係基於概括犯意為之，為連續犯，均應依刑法第五十
    六條之規定以一罪論，並各加重其刑。被告偽簽陳國仁署押及按捺指印之行為，
    係偽造私文書之階段行為，偽造私文書後，復持以行使，其偽造私文書之低度行
    為為行使私文書之高度行為所吸收，均不另論罪。被告所犯上開二罪間，有方法
    結果之牽連關係，為牽連犯，應依刑法第五十五條規定，從一重之恐嚇取財罪處
    斷。又其利用不知情之甲○○帳戶取款及利用不知情之代書黃怡雯書具承諾契約
    書部分，係屬間接正犯。被告曾因恐嚇罪，經臺灣臺中地方法院於民國八十七年
    五月十三日以八十六年易字第六一七○號判處有期徒刑一年，復經臺灣高等法院
    臺中分院駁回上訴確定，於八十八年七月十三日執行完畢，有本院被告全國前案
    紀錄表、臺灣高等法院檢察署刑案紀錄簡覆表在卷可稽，其於五年之內再犯本件
    有期徒刑以上之罪，為累犯，應依刑法第四十七條規定遞加重其刑。
三、原審認被告所犯罪證明確，予以論罪科刑，固非無見，惟查：（一）關於被告在
    八十九年三月八日承諾書偽簽「陳國仁」署押二枚，及在同年三月十五日承諾契
    約書偽簽「陳國仁」署押一枚、偽蓋指印二枚之事實，原審未於事實欄記載明白
    ，亦漏未將承諾契約書上「陳國仁」指印二枚諭知沒收，尚有未洽。（二）卷附
    之基隆市警察局偵辦乙○○等嫌恐嚇取財案恐嚇電話譯文節錄（見警訊卷第二九
    至三一頁），係被告於八十九年四月下旬（二十六日、二十八日）以電話另向告
    訴人索款之佐證，原審誤以為係被告於八十九年二月二十八日至同年三月十四日
    所為恐嚇之電話譯文，亦有理由與事實不符之瑕疵。（三）關於被告於八十九年
    四月上旬某日，再次到陳○○學校附近找陳○○索取金錢之事實，未據公訴人起
    訴，被告亦稱：是生意週轉不靈再去的等語（見本院卷第三七頁），自與本件已
    起訴部分無涉，非為本件恐嚇取財起訴效力所及。原審竟於事實欄記載被告基於
    本件同一概括犯意所為，且於理由欄內未記明何以如此認定所憑之證據及理由，
    亦有未合。（四）被告對告訴人恐嚇取財金額高達三百萬元，犯後又未能坦承犯
    行，且迄未與告訴人和解，賠償告訴人任何損失，原審量處有期徒刑一年二月，
    實屬輕縱。公訴人依告訴人之請求提起上訴，指摘原判決量刑過輕，為有理由，
    且原判決復有上述可議之處，自應由本院予以撤銷改判。爰審酌被告因受性騷擾
    即以此作為恐嚇之手段藉以達到獲取不法金錢之目的、對被害人所生損害及對社
    會治安造成危害非輕、犯後猶飾詞卸責等一切情狀，量處如主文所示之刑。至被
    告於八十九年三月八日之承諾書上偽造之「陳國仁」署押二枚及八十九年三月十
    五日承諾契約書上偽造之「陳國仁」署押一枚、指印二枚，均應依刑法第二百十
    九條規定諭知沒收。
四、被告經合法傳喚，無正當理由不到庭，爰不待其陳述，逕為判決。
據上論斷，應依刑事訴訟法第三百六十九條第一項前段、第三百七十一條、第三百六
十四條、第二百九十九條第一項前段、刑法第二十八條、第五十六條、第二百十六條
、第二百十條、第三百四十六條第一項、第五十五條、第四十七條、第二百十九條、
罰金罰鍰提高標準條例第一條前段，判決如主文。
本案經檢察官郭弘佑到庭執行職務。
中      華      民      國      九十一      年      八    月    十六    日
                              臺灣高等法院刑事第十一庭
                                  審判長法  官  楊  照  男
                                        法  官  李  春  地
                                        法  官  王  詠  寰
右正本證明與原本無異。
如不服本判決應於收受送達後十日內向本院提出上訴書狀，其未敘述上訴之理由者並
得於提起上訴後十日內向本院補提理由書（均須按他造當事人之人數附繕本）。
                                        書記官  駱  麗  君
中      華      民      國      九十一      年      八    月    十六    日
附錄：本案論罪科刑法條全文
刑法第三百四十六條
意圖為自己或第三人不法之所有，以恐嚇使人將本人或第三人之物交付者，處六月以
上五年以下有期徒刑，得併科一千元以下罰金。
以前項方法得財產上不法之利益或使第三人得之者，亦同
前二項之未遂犯，罰之。
刑法第二百十六條
行使第二百十條至第二百十五條之文書者，依偽造、變造文書或登載不實事項或使登
載不實事項之規定處斷。
刑法第二百十條
偽造、變造私文書，足以生損害於公眾或他人者，處五年以下有期徒刑。
